【裁判字號】    91,上更(二),180
【裁判日期】    920902
【裁判案由】    分割共有物
【裁判全文】
臺灣高等法院民事判決                          九十一年度上更(二)字第一八０號
    上  訴  人  辛○○
                己○○
                庚○○
                癸○○
    右四人共同
    訴訟代理人  洪大明律師
    複  代理人  郭鎮周律師
    上  訴  人  壬○○
    訴訟代理人  黃淑霞
    上  訴  人  乙○○○
    訴訟代理人  林樟錫
    上  訴  人  甲○○
    被  上訴人  戊○○
                丙○○黃安子.
                丁○○黃安子.
    右三人共同
    訴訟代理人  白德孚律師
右當事人間分割共有物事件，上訴人對於中華民國八十三年十二月二十七日臺灣新竹
地方法院八十一年度訴字第四四八號第一審判決提起上訴，經最高法院第二次發回更
審，本院於九十二年八月十九日言詞辯論終結，判決如左：
    主      文
原判決除確定部分外廢棄。
右開廢棄部分，兩造共有坐落新竹縣竹北市○○段第四號土地（面積五五三、六一平
方公尺）應予變賣，以價金按各共有人應有部分比例（即丙○○、丁○○應有部分各
八分之一；戊○○、壬○○應有部分各四分之一；癸○○、甲○○、乙○○○應有部
分各十八分之一；馮德鍵、己○○、庚○○應有部分各三十六分之一）分配予各該共
有人。
第一、二審及發回前第三審訴訟費用，除確定部分外，由丙○○、丁○○各負擔八分
之一，戊○○、壬○○各負擔四分之一，癸○○、甲○○、乙○○○各負擔十八分之
一，馮德鍵、己○○、庚○○各負擔三十六分之一。
    事      實
甲、上訴人方面：
Ａ、辛○○、己○○、庚○○、癸○○方面：
壹、聲明：
一、原判決除確定部分外廢棄。
二、右廢棄部分，請求判決兩造共有坐落新竹縣竹北市○○段第四號土地（下稱系爭
    土地），其分割方法如附圖（即附件(一)）所示：Ａ部分面積二七六、八平方公尺
    土地，分歸被上訴人戊○○、丙○○、丁○○取得共有；Ｂ部分面積一三八、四
    平方公尺土地，分歸上訴人壬○○取得；Ｃ部分面積二二、六六平方公尺及Ｄ部
    分面積三八、八六平方公尺土地，分歸上訴人乙○○○、林東龍取得共有；Ｅ部
    分面積三０、七六平方公尺土地，分歸上訴人癸○○取得；Ｆ部分面積四六、一
    四平方公尺土地，分歸上訴人庚○○、己○○、辛○○取得共有。
貳、陳述：除與歷審判決記載相同者予以援用外，補陳略以：
一、上訴狀附圖係上訴人自行所畫之略圖。
二、就系爭土地使用現狀分割，可免除癸○○之土地成為畸零地而無法建築，且上訴
    人辛○○、己○○、庚○○之現有建物亦僅需拆除部分，影響較小。
三、不同意本院更(一)審之分割方法（丙案）。
四、更(一)審之乙案亦可。
五、若更(一)審之乙案不成，請求全部賣掉變價分割。
參、證據：援用歷審所提者外，補提：現場照片四張。聲請函新竹縣政府工務局說明
    本院更(一)審判決分割方法所示之Ａ、Ｂ部分依目前有效之建築法令是否可興建供
    人居住使用之一般房屋。
Ｂ、壬○○方面：
壹、聲明：
一、原判決除確定部分外廢棄。
二、右廢棄部分，請求判決兩造共有稱系爭土地依本院更(一)審判決分割方法（丙案）
    。
貳、陳述：除與歷審判決記載相同者予以援用外，補陳略以：
一、上訴人在該處已居住甚久，希望依使用現狀分割。
二、祖先遺留之房子已百年，因年久不堪使用，二十八年前在現址建有兩棟二層鋼筋
    磚造。嗣因竹東府道路徵收拓寬，前半部被拆除，大門損害，又重新整修大門等
    。
三、不同意更(一)審之乙案。
參、證據：援用歷審所提者外，補提：現場照片三張。
Ｃ、乙○○○、甲○○方面：
壹、聲明：
一、原判決除確定部分外廢棄。
二、右廢棄部分，請求判決兩造共有稱系爭土地依本院更一審判決分割方法（丙案）
    。
貳、陳述：除與歷審判決記載相同者予以援用外，補陳略以：
一、希望按使用現狀分割，不要拆房子，我們在此已居住好幾代。
二、更(一)審之乙案亦可。
參、證據：援用歷審所提者外，補提：現場照片三張。
乙、被上訴人方面：
壹、聲明：上訴駁回。
貳、陳述：除與原判決及發回前本院判決記載相同者外，補稱略以：
一、希望採更(一)審之丙案，如果不行，乙案可接受；如乙案不成就請變價分割。
二、己○○、庚○○、辛○○三人應有部分面積僅46.14平方公尺。而己○○、庚○
    ○二人現況房子占用面積160.6平方公尺。辛○○原房子已拆除補償。
三、被上訴人之應有部分逾二分之一，但現場並無房屋，如依現狀分割，其餘共有人
    現況房屋一定須拆除。
參、證據：除援用原審及發回前本院前審提出者外，聲請鑑定系爭土地價值，及面臨
    嘉興路及福興路之價格。
    理      由
一、按分割共有物之訴為必要共同訴訟，其訴訟標的之法律關係對於土地共有人必須
    合一確定。本件原審判決後雖僅由上訴人壬○○、辛○○、己○○、庚○○提起
    上訴，惟依民事訴訟法第五十六條第一項第一款規定，其上訴效力應及於同造之
    癸○○、甲○○、林彭東，仍應併列其為上訴人，合先敘明。
二、被上訴人主張：系爭新竹縣竹北市○○段第四號土地，面積553.61平方公尺（重
    測前為鹿場段鹿場小段194-1地號，82年6月2日重測為新竹縣竹北市○○段第四
    號土地，面積645.80平方公尺，嗣於86年4月11日逕為分割後面積為553.61平方
    公尺）為兩造所共有（丁○○、丙○○應有部分各八分之一；戊○○、壬○○應
    有部分各四分之一；癸○○、乙○○○、甲○○應有部分各十八分之一；己○○
    、庚○○、辛○○應有部分各三十六分之一），依其使用目的，並無不能分割之
    情形，兩造並無不分割之約定，而分割方法則不能協議決定，爰請求裁判分割等
    語（被上訴人與壬○○、辛○○、己○○、庚○○共有之同地段七地號部分，業
    經判決以變價方式分割確定）。
    上訴人對系爭四地號土地，為兩造共有，應有部分如上述，並無不分割之協議等
    情不爭執，請求依使用現狀分割等語。
    （原審八十三年十二月二十七日所為判決以竹北地政事務所收件日期83年11月17
    日866號所為土地複丈成果圖甲案方式原物分割（即附件(二)）。 上訴人提起上訴
    。）
三、被上訴人主張系爭四地號土地為兩造共有，地目為「建」、面積553.61平方公尺
    （重測前為鹿場段鹿場小段194-1地號，82年6月2日重測為新竹縣竹北市○○段
    第四號土地，面積645.80平方公尺，嗣於86年4月11日逕為分割後面積為553.61
    平方公尺）為兩造所共有（丁○○、丙○○應有部分各八分之一；戊○○、壬○
    ○應有部分各四分之一；癸○○、乙○○○、甲○○應有部分各十八分之一；己
    ○○、庚○○、辛○○應有部分各三十六分之一），兩造並無不分割之約定，而
    分割方法則不能協議決定等情，有土地登記簿謄本可按，且為上訴人所不爭執，
    堪認為真正。
四、按各共有人得隨時請求分割共有物。但因物之使用目的不能分割或契約訂有不分
    割之期限者，不在此限，民法第八百二十三條第一項定有明文。經查系爭土地，
    地目為「建」，依其使用上之目的並無不能分割之情形，且各共有人間並無不分
    割之協議。從而，被上訴人訴請裁判分割，並無不合，應予准許。
五、次按共有物分割之方法，依共有人協議之方法行之，若分割之方法不能協議決定
    者，法院得因任何共有人之聲請，命以原物分配或變賣共有物以價金分配於各共
    有人，民法第八百二十三條第一項、第八百二十四條第一項分別定有明文。又共
    有物分割之方法，固可由法院自由裁量，惟如何使分割後各部分之經濟價額與其
    應有部分之比值相當，應予以顧及，以符公平原則。經查：
(一)、系爭四地號土地，重測前為鹿場段鹿場小段194-1地號，82年6月2日重測為新竹
    縣竹北市○○段第四號土地，面積645.80平方公尺，嗣於86年4月11日逕為分割
    （因拓寬福興路徵收）後面積為553.61平方公尺（約167.47坪），有土地登記簿
    謄本可稽。又本件共有人丁○○、丙○○應有部各八分之一，即約69.2015平方
    公尺；戊○○、壬○○應有部分各四分之一，即約138.4025平方公尺；癸○○、
    乙○○○、甲○○應有部分各十八分之一，即約30.7561平方公尺；己○○、庚
    ○○、辛○○應有部分各三十六分之一，即約15.3780平方公尺。又本件土地使
    用現況如89年7月21日土地複丈成果圖所示（即附件(三)，參見本院更(一)審卷第八
    六、八七頁），即壬○○使用127.22平方公尺；乙○○○使用22.66平方公尺；
    甲○○使用37.20平方公尺；癸○○使用49.40平方公尺；己○○、庚○○使用
    160.60平方公尺，其餘為空地。
(二)、系爭四地號土地係竹北（斗崙地區）都市計畫內之第二種住宅區，其建蔽率為百
    分之六十，容積率為百分之一百八十，有新竹縣竹北市九二年四月七日竹市工字
    第07641號都市計畫土地使用分區證明書可稽（見本院卷第九一頁）。 又系爭土
    地面臨之福興路（已改為福興東路）為二十公尺寬道路，有新竹縣政府八十五年
    九月十四日八五府建土字第11011號函可稽（見本院上字卷第二八０頁）。 又依
    新竹縣畸零地使用規則（見本院卷第七一頁）規定，正面路寬七公尺以下之乙種
    建築用地及住宅區，其最小寬度須三公，最小深度須一二公尺，即其最小建築面
    積須三十六平方公尺。而本件共有人癸○○、乙○○○、甲○○應有部分面積僅
    各約30.7561平方公尺；己○○、庚○○、辛○○應有部分面積僅各約15.3780平
    方公尺，是均無從單獨興建房屋。又系爭土地面臨之福興東路係二十公尺寬道路
    ，依新竹縣畸零地使用規則規定：正面路寬超過十五公尺至二十五公尺之乙種建
    築用地及住宅區，其最小寬度為四公尺，最小深度為一六公尺，即最小建築面積
    為六十四平方公尺。又系爭四地號土地以面臨福興東路時之價格計算為每坪十六
    萬元，以面臨嘉興路時之價格計算為每坪十二萬元，有兩造不爭執之中華經建鑑
    定中心股份有限公司所為之鑑定報告可稽（見本院卷第八四頁）。
(三)、本院更(一)審測量之甲、乙、丙分割方案：
１、甲案（即附件(四)）無人建議採行。
２、乙案（即附件(五)，複丈日期90年2月13日），除上訴人壬○○外，其餘當事人均
    表示可採，被上訴人戊○○並表示可將其分得之Ａ２部分賣與壬○○，則壬○○
    原有之房子占用Ａ２部分即可不用拆除（參見本院九十二年七月二十三日準備程
    序筆錄）。
    經查乙案之分割方法固為多數共有人所採。惟該分割方式，分割後，各共有人之
    土地大部分呈狹長型，且乙○○○、甲○○、癸○○部分，各30.76平方公尺無
    法單獨建屋；辛○○、己○○、庚○○三人共有之46.14平方公尺亦堪狹小，是
    此一分割方式即難認為適當公允。
３、丙案（即附件(六)，複丈日期為90年6月22日），即本院更(一)審判決之分割方式，
    為上訴人辛○○、己○○、庚○○，癸○○所不採。
    查此一分割方式，上訴人辛○○、己○○、庚○○、癸○○分割後之土地呈三角
    型，亦無法為建築，渠等亦無意願增加其分得面積，而以金錢補償其他共有人，
    是此一分割方式亦難採行。
(四)、上訴人辛○○、己○○、庚○○、癸○○本件上訴聲明所提分割方式（即附件(一)
    ），並未經地政機關實測繪製複丈成果圖，係渠等依八十九年七月二十一日之複
    丈成果圖自行所繪略圖，自無從採為分割方式。
(五)、查系爭四地號土地原面積645.80平方公尺，嗣因拓寬福興路徵收部分土地，於86
    年4月11日逕為分割（分割增加4-7地號）後面積為553.61平方公尺（約167.47坪
    ），且壬○○原有房屋亦因道路拓寬而拆除部分，辛○○房屋亦已拆除等情，為
    兩造所不爭執。又系爭土地共有人癸○○、乙○○○、甲○○、己○○、庚○○
    、辛○○等應有部分所得分配之土地面積均無從單獨興建房屋，且面臨福興東路
    與嘉興路之價值亦有差異。本院斟酌上情及系爭地號土地已編列為竹北（斗崙地
    區）都市計畫之第二種住宅區等情，認系爭土地之分割，應考量該土地之長遠利
    用及各共有人於分割後所受之經濟價值之公平性，系爭四地號土地宜採變價分割
    之方式，將該筆土地予以變賣，以價金按如各共有人應有部分比例（即丙○○、
    丁○○應有部分各八分之一；戊○○、壬○○應有部分各四分之一；癸○○、甲
    ○○、乙○○○應有部分各十八分之一；馮德鍵、己○○、庚○○應有部分各三
    十六分之一）分配予各該共有人，較為妥適，爰就該筆土地為變價分割。
六、綜上所述，原審八十三年十二月二十七日判決後，系爭四地號土地因拓寬道路徵
    收部分土地，經逕為分割而為553.61平方公尺，原審所採之分割方式即非適當。
    上訴意旨指摘原判決此部分不當，為有理由，爰就此部分廢棄改判如主文所示之
    分割方法。
七、本件事證已明，兩造其餘攻擊防禦方法，經核與本判決之結果不生影響，爰不一
    一論述。
八、據上論結，本件上訴為有理由，依民事訴訟法第四百五十條，第八十一條第二款
    ，第八十五條第一項但書，判決如主文。
中      華      民      國    九十二    年      九      月      二      日
                                  民事第十一庭
                                      審判長法  官  吳  景  源
                                            法  官  鄭  純  惠
                                            法  官  滕  允  潔
右正本係照原本作成。
如不服本判決，應於收受送達後二十日內向本院提出上訴書狀，其未表明上訴理由者
，應於提出上訴後二十日內向本院補提理由書狀（均須按他造當事人之人數附繕本）
上訴時應提出委任律師或具有律師資格之人之委任狀；委任有律師資格者，另應附具
律師資格證書及釋明委任人與受任人有民事訴訟法第四百六十六條之一第一項但書或
第二項（詳附註）所定關係之釋明文書影本。
中      華      民      國    九十二    年      九      月      三      日
                                            書記官  黃  麗  玲
附註：
民事訴訟法第四百六十六條之一（第一項、第二項）：
對於第二審判決上訴，上訴人應委任律師為訴訟代理人。但上訴人或其他法定代理人
具有律師資格者，不在此限。
上訴人之配偶、三親等內之血親、二親等內之姻親，或上訴人為法人、中央或地方機
關時，其所屬專任人員具有律師資格並經法院認為適當者，亦得為第三審訴訟代理人
。


司法院資訊處製作；財團法人民間司法改革基金會備份。
